臺灣新北地方法院刑事判決
110年度金訴字第648號
公  訴  人  臺灣新北地方檢察署檢察官
被      告  吳立駿


上列被告因違反洗錢防制法等案件，經檢察官提起公訴（110年
度偵字第24863號），被告於本院準備程序中就被訴事實為有罪
之陳述，經合議庭裁定由受命法官依簡式審判程序獨任審理，判
決如下：
    主  文
吳立駿犯三人以上共同詐欺取財罪，處有期徒刑壹年貳月。
未扣案之犯罪所得新臺幣壹仟伍佰元沒收，於全部或一部不能沒
收或不宜執行沒收時，追徵其價額。
    事  實
一、吳立駿、金柏辰（所涉違反洗錢防制法等罪嫌，經移送臺灣
    臺北地方法院審理）於民國109年9月20日前不久某時許，加
    入姓名、年籍不詳，自稱「楊君正」之成年人所屬之「白胖
    子」詐欺集團，分別擔任俗稱「取簿手」、「車手」之角色
    ，分別負責收取詐欺集團所詐得之人頭帳戶之提款卡、領取
    詐欺所得之款項，每日可各取得報酬新臺幣（下同）1,500
    元、2,000元。嗣吳立駿、金柏辰與「楊君正」及其他詐欺
    集團成員共同意圖為自己不法之所有，基於三人以上共同詐
    欺取財及掩飾、隱匿詐欺犯罪所得去向之犯意聯絡，先由吳
    立駿於109年9月22日下午2時24分許，依「楊君正」之指示
    前往臺北市○○區○○街00號全家便利商店崇德店領取裝有杜怡
    琇（涉犯幫助詐欺罪嫌，經檢察官為不起訴處分）所交付之
    合作金庫商業銀行帳號0000000000000號帳戶（下稱本案帳
    戶）之提款卡及密碼之包裹（下稱本案物品）後，將本案物
    品交予金柏辰，再由該詐欺集團某成員於22日下午4時42分
    許，撥打電話予詹凱勛，佯稱：詹凱勛先前網路購物，因重
    複購買，系統設定其帳戶為批發帳戶，將自動扣款，如欲取
    消設定，須依指示操作自動櫃員機云云，致詹凱勛陷於錯誤
    ，因而匯款22,136元至本案帳戶內，復由金柏辰依照「楊君
    正」之指示前往臺北市○○區○○路00號全家便利商店寧廈店，
    持本案物品操作自動櫃員機，領取本案帳戶內之22,000元，
    金柏辰並將款項交予吳立駿，由吳立駿依指示交予「楊君正
    」指定之人取走，並取得1,500元之報酬，以此方式與「楊
    君正」等人共同製造金流之斷點，以掩飾、隱匿詐欺犯罪所
    得之去向、所在。
二、案經詹凱勛訴由臺北市政府警察局信義分局報告臺灣新北地
    方檢察署檢察官偵查起訴。
    理  由
壹、證據能力部分：
　　按被告以外之人於審判外之陳述，雖不符刑事訴訟法第159
    條之1至第159條之4之規定，而經當事人於審判程序同意作
    為證據，法院審酌該言詞陳述或書面陳述作成時之情況，認
    為適當者，亦得為證據。當事人、代理人或辯護人於法院調
    查證據時，知有第159條第1項不得為證據之情形，而未於言
    詞辯論終結前聲明異議者，視為有前項之同意，刑事訴訟法
    第159條之5定有明文。查本判決所引用具傳聞性質之各項證
    據資料，經本院於審判期日依法踐行調查證據程序，檢察官
    、被告吳立駿就上開證據之證據能力均未爭執，於言詞辯論
    終結前亦未聲明異議，本院審酌上開證據作成時之情狀，並
    無違法或不當等情形，且與本案相關之待證事實具有關聯性
    ，認為以之作為本案之證據亦屬適當，爰依前揭規定，認均
    應有證據能力。
貳、實體部分
一、認定犯罪事實所憑之證據及理由：
    前揭犯罪事實，業據被告於警詢、偵訊、本院準備程序及審
    理中均坦承不諱（偵卷第29至39、189至190頁，本院卷第19
    3、198、202頁），核與證人即告訴人詹凱勛（偵卷第75至7
    7頁）於警詢時之證述、證人即同案被告金柏辰（偵卷第49
    至53、55至63頁、177至179頁）、杜怡琇（偵卷第15至17、
    20至22、179至181頁）於偵查中之證述情節均大致相符，並
    有告訴人之網路銀行交易明細截圖（偵卷第81頁）、被告領
    取包裹之監視錄影畫面截圖（偵卷第113至119頁）、同案被
    告金柏辰提領款項之監視錄影畫面截圖（偵卷第123頁）、
    內政部警政署反詐騙諮詢專線紀錄表、金融機構聯防機制通
    報單、新北市政府警察局蘆洲分局集賢派出所受理詐騙帳戶
    通報警示簡便格式表（偵卷第147至151頁）、本案帳戶歷史
    交易明細表（偵卷第165頁）各1份附卷可稽，足認被告前開
    任意性自白核與事實相符，堪以採信。綜上所述，本件事證
    明確，被告犯行堪以認定，應予依法論科。　　
二、論罪科刑：
（一）法律說明：
   1、按洗錢防制法第2條規定：「本法所稱洗錢，指下列行為
      ：一意圖掩飾或隱匿特定犯罪所得來源，或使他人逃避刑
      事追訴，而移轉或變更特定犯罪所得。二掩飾或隱匿特定
      犯罪所得之本質、來源、去向、所在、所有權、處分權或
      其他權益者。三收受、持有或使用他人之特定犯罪所得。
      」所稱特定犯罪，依照同法第3條第1款，包含最輕本刑為
      6月以上有期徒刑以上之刑之罪。從而第14條第1項所規範
      之一般洗錢罪，必須有第3條規定之前置特定犯罪作為聯
      結，始能成立。同法第15條第1項則規定：「收受、持有
      或使用之財物或財產上利益，有下列情形之一，而無合理
      來源且與收入顯不相當者，處6月以上5年以下有期徒刑，
      得併科新臺幣5百萬元以下罰金：一冒名或以假名向金融
      機構申請開立帳戶。二以不正方法取得他人向金融機構申
      請開立之帳戶。三規避第7條至第10條所定洗錢防制程序
      。」第15條之特殊洗錢罪，係在無法證明前置犯罪之特定
      不法所得，而未能依第14條之一般洗錢罪論處時，始予適
      用。倘能證明人頭帳戶內之資金係前置之特定犯罪所得，
      即應逕以一般洗錢罪論處，自無適用特殊洗錢罪之餘地。
      例如詐欺集團向被害人施用詐術後，為隱匿其詐欺所得財
      物之去向，而令被害人將其款項轉入該集團所持有、使用
      之人頭帳戶，並由該集團所屬之車手前往提領詐欺所得款
      項得逞，檢察官如能證明該帳戶內之資金係本案詐欺之特
      定犯罪所得，即已該當於新法第14條第1項之一般洗錢罪
      ；至若無法將人頭帳戶內可疑資金與本案詐欺犯罪聯結，
      而不該當第2條洗錢行為之要件，當無從依第14條第1項之
      一般洗錢罪論處，僅能論以第15條第1項之特殊洗錢罪。
      倘行為人意圖掩飾或隱匿特定犯罪所得來源，而將特定犯
      罪所得直接消費處分，甚或交予其他共同正犯，而由共同
      正犯以虛假交易外觀掩飾不法金流移動，即難認單純犯罪
      後處分贓物之行為，應仍構成第2條第1或2款之洗錢行為
      （最高法院108年度台上字第1744號判決意旨參照）。
   2、查被告領取內含本案帳戶提款卡、密碼之包裹後，旋將領
      得之包裹交予金柏辰，金柏辰收取後，由該詐欺集團成員
      對告訴人施以詐術，將錢匯入本案帳戶，再由金柏辰提領
      款項後交予被告，由被告轉交「楊君正」指定之人取走，
      當屬洗錢防制法第2條第2款掩飾、隱匿特定犯罪所得去向
      、所在之行為。
（二）罪名：
      核被告所為，係犯刑法第339條之4第1項第2款之三人以上
      共同詐欺取財罪、洗錢防制法第2條第2款、第14條第1項
      之一般洗錢罪。
（三）共同正犯：
      被告就上開犯行，與金柏辰、「楊君正」及其餘所屬成年
      詐欺集團成員間，均有犯意聯絡及行為分擔，為共同正犯
      。
（四）罪數：
      按刑法第55條所定一行為而觸犯數罪名之想像競合犯，應
      從一重處斷，其規範意旨在於避免對於同一犯罪行為予以
      過度評價，所謂「同一行為」應指實行犯罪之行為完全或
      局部具有同一性而言。法律分別規定之數個不同犯罪，倘
      其實行犯罪之行為，彼此間完全或局部具有同一性而難以
      分割，應得依想像競合犯論擬（最高法院98年度台上字第
      1912號判決意旨參照）。查被告所犯三人以上共同詐欺取
      財、洗錢之行為，係基於單一之目的為之，且其行為具有
      局部同一性，屬一行為觸犯數罪名之想像競合犯，應依刑
      法第55條前段之規定，從一重論以三人以上共同詐欺取財
      罪。
（五）洗錢防制法第16條第2 項規定適用之說明：
      按想像競合犯係一行為觸犯數罪名，行為人犯罪行為侵害
      數法益皆成立犯罪，僅因法律規定從一重處斷科刑，而成
      為科刑一罪而已，自應對行為人所犯各罪均予適度評價，
      始能對法益之侵害為正當之維護。因此法院於決定想像競
      合犯之處斷刑時，雖以其中最重罪名之法定刑作為裁量之
      準據，惟具體形成宣告刑時，亦應將輕罪之刑罰合併評價
      。基此，除非輕罪中最輕本刑有較重於重罪之最輕本刑，
      而應適用刑法第55條但書規定重罪科刑之封鎖作用，須以
      輕罪之最輕本刑形成處斷刑之情形以外，則輕罪之減輕其
      刑事由若未形成處斷刑之外部性界限，自得將之移入刑法
      第57條或第59條之科刑審酌事項內，列為是否酌量從輕量
      刑之考量因子。是法院倘依刑法第57條規定裁量宣告刑輕
      重時，一併具體審酌輕罪部分之量刑事由，應認其評價即
      已完足，尚無過度評價或評價不足之偏失（最高法院109
      年度台上字第3936號判決要旨參照）。又犯洗錢防制法第
      14條之罪，在偵查或審判中自白者，減輕其刑，洗錢防制
      法第16條第2項定有明文；而被告就上開洗錢犯行於偵查
      及本院審理期間均坦承不諱，有如前述，依上開規定，原
      應依法減輕其刑，然被告所犯洗錢罪係屬想像競合犯其中
      之輕罪，依上開說明，僅由本院於後述依刑法第57條量刑
      時一併衡酌該部分減輕其刑事由，附此敘明。
（六）量刑審酌：
      爰審酌被告正值青年，不思循正當途徑獲取所需，竟貪圖
      不法報酬，加入詐欺集團，擔任「取簿手」，並與詐欺集
      團成員共同隱匿詐欺取財犯罪所得之去向暨所在，使金流
      不透明，亦使不法之徒得藉此輕易詐欺並取得財物、隱匿
      真實身分，造成國家查緝犯罪受阻，並助長犯罪之猖獗，
      影響社會經濟秩序，危害金融安全，同時造成告訴人求償
      上之困難，其所生危害非輕，所為實值非難；惟考量被告
      犯後坦承犯行，態度尚可；兼衡被告所收取人頭帳戶之數
      量、其於該詐欺集團之角色分工非居於主導或核心地位，
      及其犯罪之動機、目的、素行（參本院卷第15至20頁之臺
      灣高等法院被告前案紀錄表）、個人犯罪所得、迄今尚未
      與告訴人和解並賠償所造成之損害；復參以被告於本院審
      理中自述高中肄業之教育程度，平日在服飾業工作、假日
      與父親一同送貨之生活狀況（本院卷第203頁）等一切情
      狀，量處如主文所示之刑。
三、沒收：
（一）按犯罪所得，屬於犯罪行為人者，沒收之，但有特別規定
      者，依其規定；再按前2項之沒收，於全部或一部不能沒
      收或不宜執行沒收時，追徵其價額，刑法第38條之1第1項
      、第3項分別定有明文。又共同正犯之犯罪所得，沒收或
      追徵，應就各人所分得之數額分別為之；先前對共同正犯
      採連帶沒收犯罪所得之見解，已不再援用及供參考（最高
      法院104年度第13次刑事庭會議決議意旨參照），此為最
      高法院近來一致之見解。
（二）經查，被告因本案犯行拿到1,500元之報酬乙節，業據其
      於本院審理中供述明確（本院卷第193頁），是其本案犯
      行之犯罪所得即為1,500元，雖未扣案，仍應依刑法第38
      條之1第1項、第3項之規定，宣告沒收，於全部或一部不
      能沒收或不宜執行沒收時，追徵其價額。而同案被告金柏
      辰所提領並交予被告之款項，被告均已上繳「楊君正」指
      定之人，其對該等款項自無事實上處分權及所有權，揆諸
      上開說明，爰不予宣告沒收。
據上論結，應依刑事訴訟法第273條之1第1項、第299條第1項前
段，判決如主文。
本案經檢察官林殷正提起公訴，檢察官簡志祥到庭執行職務。
中　　華　　民　　國　　111 　年　　1 　　月　　11　　日
                  刑事第十四庭  法  官  鄭琬薇
上列正本證明與原本無異。
如不服本判決，應於判決送達後20日內敘明上訴理由，向本院提
出上訴狀 (應附繕本) ，上訴於臺灣高等法院。其未敘述上訴理
由者，應於上訴期間屆滿後20日內向本院補提理由書「切勿逕送
上級法院」。
                                書記官  黃心瑋　　　　　
中　　華　　民　　國　　111 　年　　1 　　月　　12　　日
附錄本案論罪科刑之法條
◎中華民國刑法第339條之4
犯第三百三十九條詐欺罪而有下列情形之一者，處1年以上7年以
下有期徒刑，得併科1百萬元以下罰金：
一、冒用政府機關或公務員名義犯之。
二、三人以上共同犯之。
三、以廣播電視、電子通訊、網際網路或其他媒體等傳播工具，
    對公眾散布而犯之。
前項之未遂犯罰之。

◎洗錢防制法第2條
本法所稱洗錢，指下列行為：
一、意圖掩飾或隱匿特定犯罪所得來源，或使他人逃避刑事追訴
    ，而移轉或變更特定犯罪所得。
二、掩飾或隱匿特定犯罪所得之本質、來源、去向、所在、所有
    權、處分權或其他權益者。
三、收受、持有或使用他人之特定犯罪所得。

◎洗錢防制法第14條
有第二條各款所列洗錢行為者，處7年以下有期徒刑，併科新臺
幣5百萬元以下罰金。
前項之未遂犯罰之。
前二項情形，不得科以超過其特定犯罪所定最重本刑之刑。